臺北高等行政法院判決
　　　　　　　　　　　　　　　　　　 95年度訴字第04546號
　　　　　　　　　　　　　　　.
原　　　告　達司克科技股份有限公司
代　表　人　甲○○
訴訟代理人　張慧明　律師
被　　　告　經濟部智慧財產局
代　表　人　蔡練生（局長）住同上
訴訟代理人　乙○○
參　加　人　鴻勁科技股份有限公司
代　表　人　丙○○
上列當事人間因新型專利舉發事件，原告不服經濟部中華民國95
年10月27日經訴字第00000000000號訴願決定，提起行政訴訟，
經本院裁定命參加人獨立參加訴訟，本院判決如下：
　　主  文
原告之訴駁回。
訴訟費用由原告負擔。
　　事  實
一、事實概要：
    參加人於民國（下同）91年7 月12日以「IC檢測機之運送裝
    置」（下稱系爭案）向被告申請新型專利，經被告編為第00
    000000號審查，准予專利，並於92年9 月1 日公告期滿時，
    發給新型第210095號專利證書。嗣原告於93年5 月25日以其
    有違核准時專利法第98條第1 項第1 款及第2 項之規定，不
    符新型專利要件，對之提起舉發，經被告審查，以95年4 月
    13日以（95）智專三（二）04099 字第09520277160 號專利
    舉發審定書為「舉發不成立」之處分。原告不服，提起訴願
    ，經遭駁回，遂提起行政訴訟。
二、兩造聲明：
　(一)原告聲明：
    1.訴願決定及原處分均撤銷，由被告另為舉發成立之處分。
    2.訴訟費用由被告負擔。
　(二)被告聲明：
    1.駁回原告之訴。
    2.訴訟費用由原告負擔。
  (三)參加人聲明：
    1.駁回原告之訴。
    2.訴訟費用由原告負擔。
三、兩造之爭點：系爭案是否有違核准時專利法第98條第1 項第
    1 款及第2 項之規定，而不符新型專利要件？
　(一)原告主張之理由：
    1.證據1 為91年3 月22日申請專利，92年11月21日審定公告
      之第00000000號「IC測試處理機」專利案；證據2 為91年
      5 月16日申請專利，92年11月21日審定公告之第00000000
      號「應用於高頻IC測試之IC測試處理機」專利案；證據3
      為88年5 月21日審定公告之第00000000號「積體電路檢測
      機構」專利案。按系爭案核准當時專利法第98條之1 規定
      ：「申請專利之新型，與申請在先而在其申請後始公開或
      公告之發明或新型專利申請案所附說明書或圖式載明之內
      容相同者，不得取得新型專利。但其申請人與申請在先之
      發明或新型專利申請案之申請人相同者，不在此限。」係
      有關「擬制喪失新穎性」之規定，故證據1 及證據2 之申
      請日皆早於系爭案之申請日，其核准公告日期雖晚於系爭
      案之申請日仍為主張系爭案不具新穎性之適格證據。
    2.系爭案主要係包括：「左懸臂取放機構40、右懸臂取放機
      構50以及轉運機構60；其中左懸臂取放機構40主要係用以
      在供、收料架10、20以及轉運機構60上取放IC，右懸臂取
      放機構50主要係分別於轉運機構60及測試台之間取放IC；
      至於轉運機構60則是游走於左懸臂取放機構40和右懸臂取
      放機構50用以轉運待測試或是已測試完畢的IC」。按證據
      2專利說明書第5頁第2段習知技術部分所揭露之內容：「
      目前所普遍存在的IC測試處理機主要係利用一機台1'與一
      由廠商發售之測試頭12'[21']測試儀器所組成，該機台1'
      至少至具備有得將待測IC預排入的供料機構11'，及可運
      送該IC到各站之送測IC／完測IC輸送機構12'[15']，利用
      送測IC／完測IC輸送機構12'[15']將IC送到待測IC／完測
      IC緩衝區121'[12'] 上，並將IC移入測試區2'後，由測試
      輸送臂13' 上之測試夾頭131'吸取IC並壓入測試頭21' 進
      行測試，測試頭21' 並產生測試數據給機台1'，之後再同
      樣以測試IC輸送臂13' 將IC搬至待測IC／完測IC緩衝區12
      1' [ 12'] ，再由送測IC／完測IC輸送機構12'[15']將IC
      依測試數據配送到所屬的完測IC放置盤14' 的等級內者。
      （其中關於部份元件之標號說明與第1 圖所示者不符，為
      便於說明故在引述記載時併予更正記載於符號"[ ]" 中，
      但證據1 其中說明書有關圖式元件符號說明處則屬正確）
      」其中證據2 中所揭示的供料機構11' 即為系爭案的供料
      架10，係用以供給待測試的IC；證據2 的完測IC放置盤14
      ' 即為系爭案的收料架20，係用以承載測試完畢並依測試
      結果所分類放置的IC；證據2 的送測IC／完測IC輸送機構
      12'[ 15'] 即為系爭案的左懸臂取放機構40，係在靠近供
      料機構11' 和完測IC放置盤14' （即相應於系爭案所稱的
      機座一側對應於供收料架20位置）用以取放待測IC／完測
      IC；證據2 的測試輸送臂13' 即為系爭案的右懸臂取放機
      構50，係在靠近測試頭21' （即相應於系爭案所稱之檢測
      台30）處取放IC；證據2 的待測IC／完測IC緩衝區121'[1
      2'] 即為系爭案的轉運機構60，此兩者則是作為IC運送於
      各站之間的轉運機構暨中繼的轉運位置。由以上的比較顯
      見系爭案申請專利範圍第1 項所記載之專利特徵，皆已揭
      露於證據2 申請在先之專利案說明書及圖式之內，足以證
      明系爭案有違前揭專利法第98條之1 的規定，原告於原專
      利舉發理由書及訴願訴理由書中均有主張系爭案之技術特
      徵已被揭露於該證據2 之習知技術說明，但被告及訴願決
      定機關皆未詳予審查，僅以字面意義之不同率斷證據2並
      未揭露系爭案申請專利範圍第1 項「左懸臂取放機構40」
      及「右懸臂取放機構50」，以及其間之「轉運機構」云云
      ，審定證據2 不能證明系爭案不具新穎性，其審定理由顯
      然違法。
    3.根據系爭案之專利說明書第4頁第8行至第11行已揭示之習
      知技術：「目前現有的檢測機係以一組取料機構將IC取放
      置於檢測台上進行檢測，於檢測完成後，再以另一組出料
      機構，將已測之IC取放收料架上，在此同時，取料機構可
      先進行下一待測IC的取料，‧‧‧」；故其中用以將IC取
      放置於檢測台上進行檢測的「取料機構」即相當於系爭案
      的「左懸臂取放機構40」，而另一用將已測之IC取放收料
      架上的「出料機構」則相當於系爭案的「右懸臂取放機構
      50」。又依系爭案說明書第4 頁所載之內容可知，其係認
      為習知技術以單一取、出料機構根本就無法連續取換各組
      檢測台上之IC，因此系爭案係以習知技術為基礎，更增設
      有一介於左、右懸臂取放機構之間的轉運機構，以作為IC
      的轉運及緩衝位置，以達到交互接替運送，並配合多組檢
      測台作連續循環的運送作業，而此一設計實與證據2 之待
      測IC／完測IC緩衝區121'[12'] ，其係介於送測IC／完測
      IC輸送機構12'[15']和測試IC輸送臂13' 之間以供存放待
      測IC／完測IC的功能相同；至於系爭案所稱之轉運機構60
      為隧道式橫向設置云云，純粹係為閃避其餘機件而將其設
      於一較低處的簡單設作，僅為一般常識之運用，不具新穎
      性。
    4.證據3 係為：「一種積體電路檢測機構，其包含：一料盤
      輸送機構80，用以輸送一料盤至一待測區81，經一取放區
      82及一分類區83，至一出料區84；一取放機構3 ，裝設於
      該取放區82與該測試區2 之間，以於該料盤送至該取放區
      82時，取出該料盤上之積體電路元件至一測試區2 ，再放
      回該料盤，而於測試不合格時，記錄該積體電路元件為第
      一種不良積體電路元件；以及一分類機構4 ，裝設於該分
      類區83與一置放區6 之間，用以檢測第二種不良積體電路
      元件，以於該料盤送至該分類區83時，取該第一種不良積
      體電路元件及該第二種不良積體電路元件置於該置放區6
      ，並取該置放區○ ○○○○路備料補滿該料盤，以送至該
      出料區84。」；另於證據3 之專利說明書第9 頁最後一段
      另記載：「請參見第5 圖，因應快速取放之需求，吾人可
      將取放機構3 原一移動臂變更設計為二移動臂31, 32；當
      第一移動臂31取料盤上的IC時，第二臂置於測試區進行測
      試其所吸附的IC；而第二臂吸附的IC在測試區測試好之後
      移回料盤上方，將IC置回料盤，並取未測試的IC，在第一
      移動臂所吸附的IC測試完畢後，再移至測試區進行IC之測
      試，如此即可更快速測試IC。」由證據3 所揭露的內容可
      知，證據3 所揭示的積體電路檢測機構可以由其中的分類
      機構4 為分界，區分為其左側的第一部分及其右側的第二
      部分，第一部分包括有待測區81、測試區2 和取放區82，
      第二部分包括有分類區83、置放區6 和出料區84，而料盤
      輸送機構80的功能則是將承載著積體電路的料盤移動於第
      一部分和第二部分之間。因此，與系爭案相較可以瞭解，
      證據3 的待測區81即等同於系爭案的供料架10，而證據3
      的出料區84即等同於系爭案的收料架20，證據3 的取放機
      構3 即等同於系爭案的左懸臂取放機構40，證據3 的分類
      機構4 即等同於系爭案的右懸臂取放機構50，證據3 的料
      盤輸送機構80及其所移動的料盤即等同於系爭案的轉運機
      構60 。 另外，系爭案的左懸臂取放機構40、右懸臂取放
      機構50分別可作直向及橫向滑移，及其上設置吸嘴用以吸
      取IC（或稱積體電路）等技術，亦與證據3 之中的取放機
      構3 設有吸嘴，及其分類機構4 包含一x 軸41及y 軸42，
      並於其上設有吸嘴的技術相同。因此，系爭案顯然是以該
      證據3 所揭露的技術手段直接應用於具有多組檢測台的IC
      檢測機，系爭案這種可進行交互接替運送的運送裝置，顯
      然可知係運用申請前既有之技術或知識，而為熟習該項技
      術者所能輕易完成，且相較於該證據3 並未見突出之功效
      增進。另在證據3 之專利說明書第9 頁最後一段中更揭露
      了：「取放機構3 原一移動臂變更設計為二移動臂31 ,32
      ，．．．，如此即可更快速測試IC。」，相較之下，系爭
      案所稱以交互轉運的方式使設備發揮最大的檢測產能云云
      ，亦顯然未見有突出之功效增進，顯然有違專利法第98
      條第2 項之規定。
  (二)被告主張之理由：
    1.原告於訴願階段始提出「證據2說明書第5頁之習知技術與
      系爭案之比較」與「以系爭案說明書第4 頁之習知技術訴
      稱『取料機構可先進行下一待測IC取料』亦為習知技術」
      ，於舉發理由書未有相關之內容記載，業經經濟部95年10
      月27日經訴字0000000000號訴願決定書第6 頁認定「‧‧
      ‧查均非原舉發申請書主張之理由，核屬訴願階段始提出
      之新主張‧‧‧自非本件訴願所得論究之論據」在案。
    2.按原處分理由（五）「‧‧‧，查證據3 為IC檢測機構，
      其包含：一料盤輸送機構，一取放機構用以取出料盤上之
      IC至一測試區，測完後再放回該料盤，一分類機構，上述
      取放機構具有若干吸嘴用以一次吸取若干IC而接送之，相
      較之下，證據3 實質上並不具有系爭案由『左懸臂取放機
      構40』及『右懸臂取放機構50』以及其間具有兩載台而同
      時可交互替接運送待測IC及已測IC之『轉運機構』組成之
      整體裝置與構造之技術特徵，前開技術特徵可達成系爭案
      說明書第9 頁『本創作利用各組檢測台交錯測試時間，以
      運送裝置交互轉運的方式使設備發輝最大的檢測產能，‧
      ‧‧』之功效，二者功效容有差異，因此證據3 不足以證
      明系爭案第1 項不具進步性」。其中前開審定理由業已針
      對「系爭案由『左懸臂取放機構40』及『右懸臂取放機構
      50』以及其間具有兩載台而同時可交互替接運送待測IC及
      已測IC之『轉運機構』組成之整體裝置與構造之技術特徵
      」可達成系爭案說明書第9 頁「本創作利用各組檢測台交
      錯測試時間，以運送裝置交互轉運的方式使設備發輝最大
      的檢測產能」與引證案相比較，可藉由證據3 均無揭露系
      爭案由「左懸臂取放機構40」及「右懸臂取放機構50」以
      及其間具有兩載台而同時可交互替接運送待測IC及已測IC
      之「轉運機構」組成之整體裝置與構造之技術特徵，而達
      成交互轉運的方式使設備發輝最大的檢測產能之功效得到
      佐證，因此證據3 不足以證明系爭案第1 項不具進步性。
      另訴稱證據3 第9 頁最後一段另有記載「取放機構3 」變
      更設計為二移動臂「31，32」如此可更快速測試IC於舉發
      理由書未有相關之內容記載，核屬新主張，應不予論究。
  (三)參加人主張之理由：
    1.臺灣高雄地方法院93年度智字第24號民事判決原告敗訴，
      原告不服，繼而向臺灣高等法院高雄分院提起上訴，臺灣
      高等法院高雄分院於96年5 月16日以95年度智上字第1 號
      民事判決上訴駁回，亦即確認參加人未侵害原告之發明第
      190373號「IC測試處理機」及發明第190377號「應用於高
      頻IC測試處理機」之專利。原告主張與參加人之專利侵權
      民事訴訟案尚於二審高等法院繫屬中，顯然有誤。
    2.有關新穎性及進步性：參加人所有之系爭案係為下位概
      念之專利，原告所擁有之兩專利並不具有系爭案範圍獨立
      項「左懸臂取放機構」及「右懸臂取放機構」以及期間具
      有兩載台而同時可交互替接運送待測IC及已測IC之「轉運
      機構」之技術特徵，此被告所作成之舉發審定書第3 頁第
      22行即有闡明，因此系爭案確實具有新穎性。系爭案申
      請當時（91年7 月12日），原告所有之發明第190373號「
      IC測試處理機」及發明第190377號「應用於高頻IC測試處
      理機」之兩專利係尚未核准公告，依據專利法之規定，證
      據1 及證據2 僅能以違反審定當時專利法第98條之1 之規
      定來論究系爭案有無新穎性，而不能據以判斷系爭案是否
      具有進步性。
    3.原告指陳系爭案之「左懸臂取放機構」及「右懸臂取放機
      構」以及期間具有兩載台而同時可交互替接運送待測IC及
      已測IC之「轉運機構」之技術特徵係等同於證據1及證據2
      ，而不具有進步性，且該「左懸臂取放機構」及「右懸臂
      取放機構」以及「轉運機構」係故意迴避原告之專利中之
      「一IC輸送機構」，其效果並未優於原告專利中之「一IC
      輸送機構」；對此指稱則顯然為片面之詞。縱退萬步言，
      若系爭案與證據1及證據2進行進步性之比對時，系爭案亦
      具有進步性，系爭案利用「轉運機構」的交替轉運，可使
      得「左懸臂取放機構」或「右懸臂取放機構」於將IC放置
      於「轉運機構」後，即可進行其他IC的運送作業，因此能
      發揮最大的檢測產能；反觀證據1及證據2之「一IC輸送機
      構」，其單一的機械手臂必須獨立完成整個的輸送流程作
      業後，才能進行下一個IC的輸送作業，此即會造成相當冗
      長的待機時間，而嚴重影響檢測的產能，而非原告片面指
      稱此系爭案之效果並未優於原告專利中之「一IC輸送機構
      」，因此系爭案之技術特徵所產生之功能，不僅優於證據
      1及證據2，且優於申請當時之習知技術，而具有進步性。
　　理  由
一、按凡對物品之形狀、構造或裝置之創作或改良，而可供產業
    上利用者，得依法申請取得新型專利，為系爭案核准時專利
    法第97條及第98條第1 項前段所規定。又「凡可供產業上利
    用之新型，無下列情事之一者，得依本法申請取得新型專利
    ：一、申請前已見於刊物或已公開使用者。‧‧‧」、「新
    型係運用申請前既有之技術或知識，而為熟習該項技術者所
    能輕易完成且未能增進功效時」不得依本法申請取得新型專
    利、「申請專利之新型，與申請在先而在其申請後始公開或
    公告之發明或新型專利申請案所附說明書或圖式載明之內容
    相同者，不得取得新型專利。但其申請人與申請在先之發明
    或新型專利申請案之申請人相同者，不在此限。」復為同法
    第98條第1 項第1 款及第2 項、第98條之1 所明定。而對於
    獲准專利權之新型，任何人認有違反前揭專利法第97條至第
    99條規定者，依法得附具證據，向專利專責機關舉發之。從
    而，系爭案有無違反前揭專利法之情事而應撤銷其新型專利
    權，依法應由舉發人附具證據證明之，倘其證據不足以證明
    系爭案有違前揭專利法之規定，自應為舉發不成立之處分。
二、本件系爭案，申請專利範圍共11項，第1 項為獨立項，其餘
    為附屬項。其主要係包括：左懸臂取放機構：係設於機座一
    側對應於供收料架位置，其具有一可直向滑移之懸臂，並在
    懸臂上設有可橫向滑移之滑座，該滑座上另設有可升降之兩
    吸嘴，而可由兩吸嘴分別於供、收料架上取放IC；右懸臂取
    放機構：係設於機台座另對應於檢測台位置，其具有一可直
    向滑移之懸臂，並在懸臂上設有可橫向滑移之滑座，該滑座
    上另設有可升降之兩吸嘴，而可由兩吸嘴分別於測試台上取
    放IC；轉運機構：係設左、右懸臂取放機構間，其具有一可
    橫向滑移至左、右懸臂取放機構位置之滑座，該滑座上設有
    兩載台，以分別轉運待測IC及已測IC；藉此，利用轉運機構
    可將左懸臂取放機構放置之待測轉運至右懸臂取放機構，以
    供吸取運送至檢測台，並同時供右懸臂取放機構放置已測IC
    ，轉運機構再將已測IC轉運至左懸臂取放機構，以供吸取運
    送至收料架，並同時供左懸臂取放機構放置待測IC，而以交
    互接替運送的方式，配合多組檢測台作連續循環的運送作業
    者。
三、經查，原告所提舉發證據計有：證據1 係91年3 月22日申請
    ，92年11月21日公告第00000000號「IC測試處理機」發明專
    利案；證據2 係91年5 月16日申請，92年11月21日公告第00
    000000號「應用於高頻IC測試之IC測試處理機」發明專利案
    ；證據3 係88年5 月21日公告第00000000號「積體電路檢測
    機構」新型專利案。其中證據1 及2 之公告日期晚於系爭案
    之中請日，並不適格作為論究有違前揭專利法98條第2 項不
    具進步性之論據。且證據1 說明書第5 頁第4 段及第7 頁第
    1 段之習知技術，並未揭示系爭案申請專利範圍第1 項「左
    懸臂取放機構」及「右懸臂取放機構」以及其間具有兩載台
    而同時可交互替接運送待測IC及已測IC之「轉運機構」組成
    之整體裝置與構造之技術特徵，不足以證明系爭案不具新穎
    性；證據1 說明書第6 頁發明說明（2 ）所載「測試埠前端
    ‧‧‧及相對角度回正等動作」之技術內容，未揭示系爭案
    申請專利範圍第1 項之「轉運機構」，而且二者之構件不同
    ，尚難謂由證據1 之待測IC旋轉緩衝臺及完測IC旋轉緩衝臺
    與系爭案之隧道式「轉運機構」相較，得知系爭案之技術特
    徵，係熟悉該項技銜者所能直接推導者；再者證據3 為一種
    積體電路（IC）檢測機構，其包含：一料盤輸送機構，一取
    放機構及一分類機構，上述取放機構具有若干吸嘴用以口吹
    吸取料盤上若干積體電路而至測試區者。然證據3 未揭露系
    爭案由「左懸臂取放機構」及「右懸臂取放機構」以及其間
    具有兩載台而同時可交互替接運送待測IC及已測IC之「轉運
    機構」組成之整體裝置與構造之技術特徵，並達成交互轉運
    的方式使設備發揮最大的檢測產能之功效，證據3 不足以證
    明系爭案不具進步性，且原告對系爭案具有進步性亦不爭執
    （見本院96年9 月13日言詞辯論筆錄）。從而，被告認證據
    1 至3 尚難證明系爭案違反首揭專利法第98條第1 項第1 款
    、第2 項及第98條之1 規定，並無不合。
四、至原告訴稱證據2 說明書第5 頁之習知技術已存在有「送測
    IC／完測IC輸送機構」和「測試IC輸送臂」及系爭案說明書
    第4 頁之習知技術內容亦可知「取料機構可先進行下一待測
    IC取料」亦為習知技術，以及證據3 第9 頁最後一段另有記
    載「取放機構3 」變更設計為二移動臂「31，32」如此可更
    快速測試IC云云。惟證據2 公告日期晚於系爭案之中請日，
    並不適格作為論究有違前揭專利法98條第2 項不具進步性之
    論據，已如上述。而證據3 第9 頁發明說明最後一段記載「
    請參見第五圖，因應快速取放之需求，吾人可將取放機構3
    原一移動臂變更設計為二移動臂31，32；當第一移動臂31取
    料盤上的IC時，第二移動臂置於測試區進行測試其所吸附的
    IC；而第二臂吸附的IC在測試區測試好之後移回料盤上方，
    將IC置回料盤，並取未測試的IC，在第一移動臂所吸附的IC
    測試完畢後，再移至測試區進行IC之測試，如此即可更快速
    測試IC」，足見其係當第一移動臂31取料盤上的IC時，第二
    移動臂於測試區進行測試其所吸附的IC；而第二移動臂吸附
    的IC測試好之後，將IC移回置放料盤再取未測試的IC，等第
    一移動臂所吸附的IC測試完畢後，第二動臂再移至測試區進
    行IC之測試，二移動臂係交互進行吸取IC測試後置回料盤，
    且依其第五圖所示並無載台轉運機構。惟系爭案轉運機構設
    有二載台，並設橫向滑座，利用轉運機構可將左懸臂取放機
    構放置之待測IC轉運至右懸臂取放機構，以供吸取運送至檢
    測台，並同時供右懸臂取放機構放置已測IC，轉運機構再將
    已測IC轉運至左懸臂取放機構，以供吸取運送至收料架，並
    同時供左懸臂取放機構放置待測IC，而以交互接替運送的方
    式，配合多組檢測台作連續循環的運送作業，而可快速連續
    循環測試IC，較證據3 僅能交互運作測試IC者應具有進步性
    。原告所訴核不足採。
五、綜上所述，被告認證據1 至3 尚難證明系爭案違反首揭專利
    法第98條第1 項第1 款、第2 項及第98條之1 規定，而為舉
    發不成立之處分，尚無不合。訴願決定予以維持，亦無不合
    。原告徒執前詞，訴請撤銷訴願決定及原處分，命被告另為
    舉發成立之處分，為無理由，應予駁回。
據上論結，本件原告之訴為無理由，爰依行政訴訟法第98條第1
項前段，判決如主文。
中    華    民    國    96     年     9     月   27   日
                        第四庭審判長法  官 陳國成
                                    法  官 李玉卿
                                   法  官 陳忠行
上為正本係照原本作成。
如不服本判決，應於送達後20日內，向本院提出上訴狀並表明上
訴理由，如於本判決宣示後送達前提起上訴者，應於判決送達後
20日內補提上訴理由書（須按他造人數附繕本）。
中　　華　　民　　國　　96　　 年　　 9　 　月   27   日
 　　  　　　　　　　    　         書記官  陳又慈
